臺灣臺中地方法院民事判決　　　　　　 94年度家訴字第200號
原　　　告　乙○○
訴訟代理人　蕭隆泉律師
被　　　告　甲○○
上列　一人
法定代理人　丙○○　　住同上
上列當事人間請求確認親子關係不存在事件，本院於民國九十四
年九月十三日言詞辯論終結，判決如下：
    主      文
確認原告乙○○與被告甲○○間之父子關係不存在。
訴訟費用由被告負擔。
    事實及理由
一、按民法第一千零六十三條第一項規定妻在婚姻關係存續中受
    胎而生之子女，推定為夫之婚生子女，係以該子女係由妻分
    娩為前提；如該子女非妻所生，自不受婚生子女之推定。故
    同法條第二項乃規定，受婚生推定之子女，如夫妻之一方能
    證明妻非自夫受胎者，得於知悉子女出生之日起，一年內提
    起否認之訴，即係以否認之訴，否認該由妻所生之子女為夫
    之婚生子女。倘妻並無分娩之事實，僅於戶籍資料上登載為
    該夫妻之婚生子女，則權利義務受影響之第三人提起確認該
    親子關係不存在，應屬一般確認，而非民法第一千零六十三
    條第二項所定之否認子女之訴，自無民事訴訟法第五百九十
    條第一項、第二項規定之適用（最高法院九十年度臺上字第
    一九七五號判決著有明文）。次按父子、母子身分關係之存
    在，係持續而非成為過去，非本人親生而係向第三人抱養，
    且向戶政機關謊報本人親生後，如其身分復經本人所否認者
    ，得就父子、母子身分關係提起確認親子關係存在或不存在
    之訴（最高法院六十二年度第三次民庭庭推總會決議亦著有
    明文）。又按確認親子關係存否之訴，雖以事實上血緣為基
    礎，惟係以法律上之父母子女地位是否存在為訴訟標的，並
    非純然就事實為確認，故倘有確認之利益，非不得提起確認
    之訴。再因虛偽之出生登記，為更正戶籍上之記載，依戶籍
    法第二十四條及內政部頒布之戶籍登記錯誤申請更正處理要
    點第四點之規定，向戶政事務所申請更正登記時，須憑法院
    判決書、裁定書、認證書及檢察署處分書等始得辦理，則原
    告主張兩造間並無親子關係，被告係法律上母親丙○○抱來
    養育，戶籍登記所載父親欄與事實不符，揆諸上開說明，自
    有訴之利益，合先敘明。
二、原告主張：原告與被告法定代理人丙○○原係夫妻關係（已
    於八十年十月十八日離婚），丙○○因婚後始終未能懷孕，
    竟擅於民國七十九年一月十六日向訴外人楊黃玉蘭抱養其所
    生之男嬰即被告，且前往戶政機關辦理被告之戶籍登記，將
    原告登記為被告之父親，丙○○則登記為被告母親，致被告
    依法被推定為原告與丙○○之婚生子女，然事實上，兩造間
    並無血緣關係，被告既非原告之婚生子女，與戶籍登記之父
    親欄資料即有不符，自有確認之訴之利益，爰依法訴請確認
    原告與被告間親子關係不存在等語。並聲明：如主文所示。
三、被告則以：自認原告主張之事實。並聲明：同意原告之請求
    。
四、得心證之理由
（一）原告主張之事實，業據提戶籍謄本及收養契約書、出生證
      明書（均影本）各乙份為證，經依被告出生證明書之記載
      觀之，被告之生母記載為『楊黃玉蘭』；及依上開收養契
      約書內容載明：「．．．小孩（即被告）之生母係楊黃玉
      蘭．．．」等語，復據被告法定代理人丙○○到庭陳明：
      被告非原告婚生子女，而係當初其所抱養等語（本院九十
      四年九月十三日筆錄第一頁參照），揆諸前揭事證，足認
      被告之生母顯非丙○○，而應係『楊黃玉蘭』，上開事實
      亦為被告所不否認，顯見被告確實非丙○○自原告受胎所
      生子女乙情為真正。另觀丙○○與楊黃玉蘭間關於收養被
      告所簽訂之收養契約書內容，因丙○○係於七十九年一月
      十六日與楊黃玉蘭簽立收養契約，當時丙○○與原告間婚
      姻關係尚存續（丙○○與原告係於八十年十月十八日離異
      ），揆之民法第一千零七十四條第一項本文規定「有配偶
      者收養子女時，應與配偶共同為之」；及同法第一千零七
      十九條第四項規定「收養子女應聲請法院認可」（該條文
      於七十三年六月三日公布施行），是丙○○簽訂該紙收養
      契約書未與當時之配偶即原告共同為之，該紙收養契約書
      依法已具有得撤銷之原因；況丙○○亦不否認其與被告間
      之收養關係並未經法院為認可，徵之民法親屬編修正意見
      認收養改採法院許可制，即「收養應聲請法院認可」為收
      養之成立及生效要件，收養原則上自法院許可裁定確定時
      發生效力，其理由為收養係建立擬制之親子關係，宜使公
      權力完全介入，資以保護養子女之利益，是衡諸前揭說明
      ，丙○○與楊黃玉蘭間關於收養被告所簽訂之契約書，因
      未經法院認可，該契約書不生效力，是縱原告未依法聲請
      撤銷丙○○與被告間之收養關係，丙○○與被告間之收養
      關係亦因未經聲請法院認可而無效，準此，原告與被告間
      顯然亦不具有養父子關係。是依上開證據所示，堪認原告
      之主張為真實。
（二）按子女出生日回溯第一百八十一日起至第三百零二日止為
      受胎期間；妻之受胎，係在婚姻關係存續中者，推定其所
      生子女為婚生子女；前項推定，如夫妻之一方能證明妻非
      自夫受胎者，得提起否認子女之訴。但應於知悉子女出生
      之日起，一年內為之，民法第一千零六十二第一項及第一
      千零六十三條分別定有明文。上述婚生推定之規定，係以
      胎兒受胎期間生母有婚姻關係為前提，如受胎期間生母並
      未與他人存有婚姻關係或法律上之母親事實上並非胎兒之
      生母即無上開婚生推定之適用。本件被告於七十九年一月
      十三日出生時，即為丙○○（斯時丙○○與原告婚姻關係
      存續中）抱回養育，業如前述，是丙○○既非被告血緣上
      生母，丙○○雖為原告之配偶，自無上開婚生推定之適用
      。另被告亦無法證明其與原告間之收養關係為合法有效成
      立。從而，原告以前揭事證為據，請求確認其與被告間父
      子關係不存在，為有理由，應予准許。
五、訴訟費用負擔的依據：民事訴訟法第七十八條。
中　　華　　民　　國　　94　　年　　9 　　月　　27　　日
                  家事法庭           法　官　陳學德
以上為正本係照原本作成
如對本判決上訴須於裁定送達後廿日內向本院提出上訴狀
中　　華　　民　　國　　94　　年　　9 　　月　　27　　日
　　　　　　　　　　　　　　　　　　 書記官
